臺灣雲林地方法院民事判決
110年度訴字第371號
原      告  楊威  
被      告  陳碧娥  
訴訟代理人  楊瓊雅律師
上列當事人間請求返還借款事件，本院於民國110年10月28日言
詞辯論終結，判決如下：
    主  文
被告應給付原告新臺幣貳佰萬元，及自民國一一○年五月四日起
至民國一一○年七月十九日止，按年息百分之二十計算之利息，
自民國一一○年七月二十日起至清償日止，按年息百分之十六計
算之利息，暨自民國一○八年一月二十三日起至清償日止，按年
息百分之一計算之違約金。
原告其餘之訴駁回。
訴訟費用由被告負擔。
    事實及理由
壹、程序方面：
    按訴狀送達後，原告不得將原訴變更或追加，但擴張或減縮
    應受判決事項之聲明者，不在此限。被告於訴之變更或追加
    無異議，而為本案之言詞辯論者，視為同意變更或追加，民
    事訴訟法第255條第1項第3款、第2項分別定有明文。本件原
    告聲請支付命令時，原請求被告應給付原告新臺幣（下同）
    200萬元，及自民國108年1月22日起至清償日止，按年利率
    百分之二十計算之利息，及須按本金支付每壹佰元每日壹角
    計算之懲罰性違約金；嗣於110年10月28日當庭變更訴之聲
    明，請求被告應給付原告200萬元，及自110年5月4日起至清
    償日止，按年利率百分之二十計算之利息，及須按本金支付
    每壹佰元每日壹角計算之懲罰性違約金，為聲明之減縮，而
    被告並無異議，而為本案之言詞辯論，揆諸前揭規定，應屬
    合法，合先敘明。
貳、實體方面：
一、原告主張：被告於107年10月23日向原告借款200萬元，並由
    被告簽立借據1紙為證，兩造約定清償日期為108年1月22日
    ，被告若逾期未清償，應依年利率百分之二十計算利息，及
    須按本金支付每壹佰元每日壹角計算之懲罰性違約金。詎被
    告僅繳納至110年5月3日止之利息，其後即未依約清償，爰
    以支付命令之送達作為請求還款之意思表示，並依消費借貸
    之法律關係，請求被告給付如聲明所示之金額等語。
    並聲明：被告應給付原告200萬元，及自108年1月22日起至
    清償日止，按年息百分之二十計算之利息，及須按本金支付
    每壹佰元每日壹角計算之懲罰性違約金。
二、被告則以：伊只有向原告借款100萬元，剩餘的100萬元是訴
    外人沈經凱借的，利息伊每月匯款15,000元，繳了2年多，
    繳到110年5月3日，今年因為伊先生罹癌，所以無法負擔等
    語，資為抗辯。
    並聲明：原告之訴駁回，訴訟費用由原告負擔。
三、兩造不爭執之事實：
  ㈠被告於107年10月23日書立借據1紙予原告，借據上約定被告
    向原告借款200萬元，清償日期為108年1月22日，被告若逾
    期未清償，應依年利率百分之二十計算利息，及須按本金支
    付每壹佰元每日壹角計算之懲罰性違約金。
　㈡原告於107年11月1日匯款200萬元至被告設於臺灣土地銀行虎
    尾分行帳號000000000000號帳戶。　
四、得心證之理由：
    本件之爭點在於㈠被告是否有向原告借款200萬元？㈡原告請
    求被告返還借款，有無理由？
  ㈠原告主張被告於107年10月23日向原告借款200萬元，約定被
    告應於108年1月22日清償，原告已於107年11月1日匯款200
    萬元至被告設於臺灣土地銀行虎尾分行帳戶，詎被告於屆期
    迄未清償等情，為被告所否認，並以：伊只有向原告借款10
    0萬元，剩餘的100萬元是訴外人沈經凱借的等語置辯。經查
    ，被告自承原告所提出之借據為被告本人所書立，且原告確
    有於107年11月1日匯款200萬元予被告，有原告提出借據、
    郵政跨行匯款申請書各1紙，並經本院向臺灣土地銀行虎尾
    分行函查屬實，堪認原告確實有交付200萬元借款予被告之
    事實，再佐以借據之約定，則兩造因借貸意思表示一致，且
    有金錢之交付而成立消費借貸關係，應堪認定。
　㈡被告雖辯稱：借款200萬元其中100萬元是訴外人沈經凱借的
    ，不是被告借的，由被告每月償還款利息數額，即可佐證等
    語，惟查，證人沈經凱到庭證稱：是伊介紹被告向原告借款
    ，借款金額200萬元，被告借款後，邀伊入股投資花蓮土地
    ，伊入股100萬元，是以蔡凌宗名義入股，所以被告借款200
    萬元中100萬元部分由伊繳納利息等語（見本院110年10月4
    日言詞辯論筆錄），另證人王明秀到庭證稱：「（問：被告
    是透過沈經凱介紹，去向原告借款200萬元？）是。」「（
    問：被告借得200 萬元後，沈經凱入股投資100 萬元，所以
    簽了1 張本票給被告？）是，本票後面有寫投資花蓮土地，
    這是沈經凱親簽，被告向原告借得200 萬元後，一直都有持
    續繳息，繳到110 年5 月3 日為止，因為被告先生罹癌，無
    法繼續繳息，所以才沒有繼續付息。因為無法清償，所以也
    同意土地拍賣，等土地拍賣後取得價金，再來清償原告借款
    。」「（問：所以是被告和沈經凱各向原告借款100 萬？還
    是被告向原告借款200萬元後再借給沈經凱100萬元？）當初
    沈經凱說借據由被告簽，土地也掛在被告名下，沈經凱負責
    支付100 萬借款利息，我和被告負責支付100 萬借款利息。
    」等語（見本院110年10月28日言詞辯論筆錄），由證人沈
    經凱、王明秀之證詞，堪認被告係經由沈經凱介紹向原告借
    款200萬元，被告借款後，沈經凱為入股投資花蓮土地，而
    簽發票面金額100萬元之本票予被告，並同意被告向原告借
    款中100萬元部分由沈經凱負責繳納利息之事實。則被告辯
    稱：本件借款200萬元其中100萬元是沈經凱借的云云，顯與
    借據之約定及借款交付之實際情形不符，不足採信。
　㈢按稱消費借貸者，謂當事人一方移轉金錢或其他代替物之所
    有權於他方，而約定他方以種類、品質、數量相同之物返還
    之契約；借用人應於約定期限內，返還與借用物種類、品質
    、數量相同之物；遲延之債務，以支付金錢為標的者，債權
    人得請求依法定利率計算之遲延利息。但約定利率較高者，
    仍從其約定利率，民法第474條第1項、第478條前段、第233
    條第1項分別定有明文。又按約定利率，超過週年百分之十
    六者，超過部分之約定，無效，民法第205條定有明文。次
    按修正之民法第205條之規定，於民法債編修正施行前約定
    ，而於修正施行後發生之利息債務，亦適用之。中華民國10
    9年12月29日修正之民法第205條，自公布後六個月施行，民
    法債編施行法第10條之1、第36條第5項亦分別定有明文。而
    修正之民法第205條業於110年1月20日公布，於110年7月20
    日施行，則自110年7月20日起約定利率超過年息16％部分，
    其約定為無效。經查，原告主張被告於借款到期後，僅繳納
    至110年5月3日止之利息，即未再繳納利息，且迄今亦未清
    償本金之事實，為被告所不爭執，則原告依消費借貸之法律
    關係，請求被告給付200萬元，及自110年5月4日起至110年7
    月19日止，按年息百分之二十計算之利息，自110年7月20日
    起至清償日止，按年息百分之十六計算之利息，洵屬有據，
    應予准許。逾此部分之請求，則無理由，應予駁回。
  ㈣按當事人約定之違約金過高者，法院得依民法第252條規定，
    酌減至相當之數額。倘屬賠償額預定性之違約金，自應以當
    事人實際所受損害為主要之酌量標準；若屬懲罰性之違約金
    ，則除應依一般客觀事實、社會經濟狀況酌定外，亦應參酌
    當事人所受損害情形，及就債務人若能如期履行債務時，債
    權人所得享受之一切利益為衡量之標準，始符違約罰之目的
    （最高法院102年度台上字第1222號、103年度台簡上字第21
    號判決參照）。系爭借據上約定按本金支付每100元每日1角
    計算之違約金，核其性質屬懲罰性之違約金。查兩造間之借
    款已約定遲延利息為年息20％，而按每100元日息1角計算之
    違約金約定，已相當於年息36.5％，本院審酌原告因被告遲
    延清償借款，除受有利息損失外，尚難認有其他損害，且原
    告並未證明除利息損失外更有何損失，又參酌國內貨幣市場
    利率已大幅調降，依原告向被告收取利息之利率，足以獲得
    相當之經濟利益，若再課予被告給付上開違約金給付義務，
    殊非公允，故本院認為原告請求之違約金應酌減為年息百分
    之一，始為適當。
　㈤綜上所述，原告依消費借貸之法律關係，請求被告給付原告2
    00萬元，及自110年5月4日起至110年7月19日止，按年息百
    分之二十計算之利息，自110年7月20日起至清償日止，按年
    息百分之十六計算之利息，暨自108年1月23日起至清償日止
    ，按年息百分之一計算之違約金，為有理由，應予准許。逾
    此範圍之請求，為無理由，應予駁回。
五、訴訟費用負擔之依據：民事訴訟法第79條。　
中　　華　　民　　國　　110 　年　　11　　月　　11　　日
                  民事第二庭    法  官  冷明珍

以上正本係照原本作成。
如對本判決上訴，須於判決送達後20日內向本院提出上訴狀。如
委任律師提起上訴者，應一併繳納上訴審裁判費。
中　　華　　民　　國　　110 　年　　11　　月　　11　　日
                                書記官　陳姵君